臺灣臺南地方法院民事裁定
110年度消債清字第32號
聲  請  人 
即  債務人  陳明芳  

代  理  人  林泓帆律師(法扶律師)
上列債務人依消費者債務清理條例聲請清算，本院裁定如下：
    主  文
債務人陳明芳自民國110年6月15日下午5時起開始清算程序；並
命司法事務官進行本件清算程序。
    理  由
一、按債務人不能清償債務或有不能清償之虞，於法院裁定開始
    更生程序或許可和解或宣告破產前，得向法院聲請清算；債
    務人對於金融機構負債務者，在聲請清算前，應向最大債權
    金融機構請求協商債務清償方案，或向其住、居所地之法院
    或鄉、鎮、市、區調解委員會聲請債務清理之調解；債務人
    為前項請求或聲請，應以書面為之，並提出財產及收入狀況
    說明書、債權人及債務人清冊，及按債權人之人數提出繕本
    或影本；法院開始清算程序之裁定，應載明其年、月、日、
    時，並即時發生效力；法院裁定開始清算程序後，得命司法
    事務官進行清算程序，消費者債務清理條例（下稱消債條例
    ）第3條、第151條第1項、第2項、第80條、第83條第1項、
    第16條第1項前段分別定有明文。
二、聲請意旨以：聲請人即債務人於聲請清算前兩年收入（打零
    工、勞保退休金）共計552,000元，原以打零工維生，目前
    協助配偶販售咖啡豆(無商業登記)，每月約可獲取新臺幣（
    下同）5,000元報酬，近年因疾病及手術共領取保險金約80
    萬元。債務人名下財產雖有郵局存款128,037元、華僑銀行
    存款79元、善化鎮農會存款3,734元、新光人壽保險股份有
    限公司保險契約3紙，然累積債務總金額已達4千萬元，為清
    理債務，前以書面向本院聲請債務清理前置調解，最大債權
    金融機構京城商業銀行股份有限公司(下稱京城銀行)提供分
    180期、零利率、每月43,600元之還款方案，惟債務人每月
    至多僅能清償3,000元，致調解不成立。債務人每月除支出
    自己生活必要費用15,000元外，尚須支付母親扶養費5,000
    元。債務人係一般消費者，並未從事營業，復未經法院裁定
    開始更生程序或許可和解或宣告破產，爰依消債條例提出本
    件清算之聲請等語。
三、經查：
　㈠債務人為一般消費者，未從事營業，為清理債務，於110年2
    月17日以書面向本院聲請債務清理調解，經本院以110年度
    南司消債調字第101號受理後，最大債權金融機構京城銀行
    提供分180期、年利率0％、每月清償43,600元之還款方案，
    債務人以其不能負擔而調解不成立等情，此有債務人提出之
    債權人清冊、債務人清冊、財團法人金融聯合徵信中心查詢
    當事人綜合信用報告回覆書及本院調解不成立證明書在卷可
    證(見調解卷第17-24頁；本院卷第29、109-112頁)，並經本
    院依職權調取本院110年度南司消債調字第101號卷宗查證屬
    實。而據財團法人金融聯合徵信中心當事人綜合信用報告顯
    示(見調解卷第19-24頁)，債務人積欠京城銀行及臺灣土地
    銀行股份有限公司(下稱土地銀行)債務。京城銀行陳報截至
    110年5月4日止，債務人尚積欠無擔保債務15,503,747元(計
    算式：本金6,191,804元＋利息8,012,400元＋違約金1,507,17
    0元＋程序費用183元－受償207,809元＝15,503,747元)=;土地
    銀行陳報截至110年5月10日止，債務人尚積欠不動產擔保貸
    款13,628,307元(計算式：本金4,804,282元＋利息7,328,289
    元＋違約金1,495,736元＝13,628,307元)，此有京城銀行110
    年5月10日陳報狀暨債權憑證、臺灣土地銀行股份有限公司1
    10年5月17日陳報狀暨債權憑證在卷可稽(見本院卷第81-86
    、89-103頁)。是債務人為一般消費者，未從事營業，於聲
    請本件清算前，已與最大債權金融機構踐行前置調解而不成
    立之事實，堪可認定。
　㈡債務人主張其目前協助配偶販售咖啡豆，每月可獲取報酬約5
    ,000元，且無領取相關社會福利補助津貼，有債務人提出之
    財產及收入狀況說明書及勞工保險被保險人投保資料在卷可
    參（本院卷第14、27、107頁），參酌債務人自108年1月30
    日經投保單位大台南泥水業職業工會辦理退保後，即無參加
    勞工保險紀錄，目前全民健康保險係以陳瑩蓁為被保險人、
    投保於新竹縣竹北市東興國民小學，此有本院依職權所調取
    之債務人勞、健保資料在卷可按(見本院卷第45-50、53頁)
    ，且依本院依職權所調閱債務人106年至109年稅務電子閘門
    財產所得調件明細表所示(見本院卷第57-64頁)，給付總額
    均為0元，是債務人前揭主張，應可採信。又債務人於108年
    1月30日申請勞工保險老年年金給付，經勞動部勞工保險局
    核定自108年1月起按月於次月底發給15,263元，目前仍按月
    續發中，另於108年1月23日申請新制勞工退休金(勞退個人
    專戶)，經勞動部勞工保險局核發一次性退休金127,299元在
    案乙情，有勞動部勞工保險局110年5月12日保普老字第1101
    3017940號函在卷可按(見本院卷第87頁)，其中，老年年金
    給付因具持續性，屬債務人之固定收入。另債務人主張其名
    下財產僅有郵局活期存款128,037元(截至109年12月30日止)
    、華橋銀行存款79元(截至97年1月7日止)、善化鎮農會存款
    3,734元(截至93年5月10日止)及以自己為要保人之新光人壽
    保險股份有限公司保險契約2份(保單號碼：A6AE640060、AG
    NE928270)，該2份保險契約截至110年4月8日止之保單解約
    金依序為151,793元、167,658元，此有債務人提出之全國財
    產稅總歸戶財產查詢清單、善化郵局存摺影本、華僑銀行存
    摺影本、善化鎮農會東關里分部存摺影本、及新光人壽保險
    股份有限公司保單解約試算查詢電腦畫面在卷可憑(見調解
    卷第25頁；本院卷第113-136頁)，核與債務人之稅務電子閘
    門財產所得調件明細表顯示其並無財產資料乙情，大致相符
    ，應為可採。基此，本院認應以債務人自陳其每月可得報酬
    5,000元，加計老年年金每月給付15,263元，合計為20,263
    元（計算式：5,000元＋15,263元＝20,263元），作為計算其
    償債能力之依據。
　㈢按債務人必要生活費用，以最近一年衛生福利部或直轄市政
    府所公告當地區每人每月最低生活費1.2倍定之，消債條例
    第64條之2第1項定有明文。債務人聲請更生或清算時所提財
    產及收入狀況說明書，其表明每月必要支出之數額，與消債
    條例第64條之2第1項、第2項規定之認定標準相符者，毋庸
    記載原因、種類及提出證明文件，亦為消債條例施行細則第
    21之1條第3項所明定。是以債務人戶籍地(見調解卷第35頁)
    之臺南市政府公告110年度每人每月最低生活費13,304元之1
    .2倍計算，債務人每月必要生活費用即應以15,965元(計算
    式：13,304元×1.2倍＝15,965元，元以下4捨5入)為認定基準
    ，債務人陳報其個人每月必要生活費用為15,000元(見本院
    卷第15頁)，雖未提出完整之相關單據佐證，然因該金額未
    逾上開生活費標準，應可採憑。
　㈣縱不考量債務人主張扶養母親之生活費用，以債務人每月收
    入20,263元，扣除其個人每月生活基本費用15,000元後，餘
    額僅5,263元(計算式：20,263元－15,000元＝5,263元)，顯無
    法負擔京城銀行提供就無擔保債物本金6,191,804元，分180
    期、零利率、每月還款34,400元之最優惠協商方案(見本院
    卷第81頁)，遑論債務人另積欠土地銀行不動產擔保貸款逾1
    仟餘萬元未清償，堪認債務人之經濟狀況，確已達不能清償
    債務之程度，而有藉助清算制度調整其與債權人間之權利義
    務關係而重建其經濟生活之必要，自應許債務人得藉由清算
    程序清理債務。
四、綜上所述，依債務人收入、財產及必要生活支出等情形，確
    已達不能清償債務之虞，且其僅為一般消費者，未曾從事營
    業，前曾向法院聲請債務清理之調解，但調解不成立，亦未
    經法院裁定開始更生、清算程序或宣告破產，有本院民事紀
    錄科查詢表在卷可憑（見本院卷第31頁），復無消債條例第
    6條第3項、第8條或第82條第2項規定應駁回清算聲請之事由
    ，債務人名下尚有郵局活期存款128,037元(截至109年12月3
    0日止)、華橋銀行存款79元(截至97年1月7日止)、善化鎮農
    會存款3,734元(截至93年5月10日止)、新光人壽保單價值金
    合計319,451元（截至110年4月8日止） ，可充作清算財團
    ，應有清算實益。從而，債務人聲請清算，核屬有據，爰裁
    定如主文所示。
中　　華　　民　　國　　110 　年　　6 　　月　　15　　日
                  消債法庭法  官　張桂美
以上正本係照原本作成。　　　　　　　　　
本裁定不得抗告。
本裁定已於民國110年6月15日下午5時公告。
中　　華　　民　　國　　110 　年　　6 　　月　　15　　日
                          書記官  蘇冠杰